【裁判字號】    99,交聲,653
【裁判日期】    990512
【裁判案由】    違反道路交通管理處罰條例聲明異議
【裁判全文】
臺灣士林地方法院交通事件裁定  九十九年度交聲字第六五三號
原處分機關  交通部公路總局臺北區監理所
受處分人即
異  議  人  甲○○
上列受處分人即異議人因違反道路交通管理處罰條例事件，對於
交通部公路總局臺北區監理所中華民國九十九年三月三十日所為
之處分（原處分案號：北監自裁字第裁四○—Ｃ0000000
0號），聲明異議，本院裁定如下：
    主  文
原處分關於罰鍰新臺幣陸仟元部分撤銷。
上開撤銷部分，甲○○不罰。
其餘異議駁回。
    理  由
一、按汽車駕駛人駕駛汽車肇事致人受傷或死亡者，應即採取救
    護措施及依規定處置，並通知警察機關處理，不得任意移動
    肇事汽車及現場痕跡證據，違反者處新臺幣（下同）三千元
    以上九千元以下罰鍰。但肇事致人受傷案件當事人均同意時
    ，應將肇事汽車標繪後，移置不妨礙交通之處所；駕駛人肇
    事致人受傷而逃逸者，吊銷其駕駛執照；致人重傷或死亡而
    逃逸者，吊銷其駕駛執照，並不得再考領，道路交通管理處
    罰條例第六十二條第三項、第四項分別定有明文。
二、原處分意旨略以：受處分人即異議人甲○○於民國九十九年
    一月二十六日下午七時五十分許，駕駛車牌號碼ＤＴ—二三
    五六號自用小客車，行經臺北縣淡水鎮○○路與新市一路口
    ，因「汽車駕駛人駕駛汽車肇事致人受傷而逃逸」之違規行
    為，經臺北縣政府警察局淡水分局交通分隊警員於同年月三
    十日填製臺北縣政府警察局北縣警交大字第Ｃ000000
    00號舉發違反道路交通管理事件通知單舉發，嗣經原處分
    機關即交通部公路總局臺北區○○○○道路交通管理處罰條
    例第六十二條第三項（裁決書處分漏載第三項）、第四項之
    規定，裁處罰鍰六千元，並吊銷駕駛執照一年。
三、異議意旨略以：受處分人於上揭時、地與楊勝豊、楊勝福發
    生汽、機車擦撞時，並未看見有人滑倒受傷，只知汽車後面
    被撞，當時受處分人有先將車駛至前面紅綠燈停了一下，才
    開回住處下車檢查，當晚十一時許，接獲淡水分局警員電話
    告知肇事逃逸及楊勝福提出告訴，受處分人即表示不知怎麼
    回事，但當晚即致電楊勝豊、楊勝福道歉，事後並與楊勝福
    達成和解，肇事逃逸部分亦經臺灣士林地方法院檢察署檢察
    官為緩起訴處分，惟又接獲本件裁決書裁處罰鍰及吊銷駕駛
    執照，受處分人每日從淡水至汐止上班，有時要回臺中老家
    ，沒有駕駛執照非常不便等語。
四、經查：
  (一)受處分人於九十九年一月二十六日下午七時五十分許，駕駛
    車牌號碼ＤＴ—二三五六號自用小客車，沿臺北縣淡水鎮○
    ○路由南往北方向行駛，行經淡金路與新市一路口左轉時，
    本應注意駕駛汽車行駛至交岔路口，轉彎車應讓直行車先行
    ，而當時情形並無不能注意之情事，竟疏未注意對向車道來
    車即貿然左轉，而與沿淡金路由北往南方向行駛，分由楊勝
    福、楊勝豊所駕駛車牌號碼Ｎ三五—八五六號、ＬＮ八—六
    九一號重型機車擦撞，致楊勝福及楊勝豊皆人車倒地，造成
    楊勝福受有左前臂挫傷、左膝挫傷之傷害（過失傷害部分另
    為不起訴處分），楊勝豊僅跌倒未受傷，詎發生車禍後，受
    處分人並未採取任何救護措施，即駕車逃逸離開現場，經路
    人周思吟記下受處分人車號，告知楊勝福，楊勝福報警處理
    等事實，業據受處分人於偵查中坦承不諱，核與證人楊勝福
    、楊勝豊於警詢及偵查中具結證述及證人周思吟於警詢證述
    之情節相符，並有道路交通事故現場圖、道路交通事故調查
    報告表、臺北縣政府警察局舉發違反道路交通管理事件通知
    單、道路交通事故當事人登記聯單、診斷證明書各一份及現
    場照片二十六張在卷可稽，受處分人所涉刑法第一百八十五
    條之四肇事逃逸罪部分，經臺灣士林地方法院檢察署檢察官
    以九十九年度偵字第四一六一號為緩起訴處分確定，緩起訴
    期間為一年六月，被告應於緩起訴處分確定後十月內向臺灣
    士林地方法院檢察署指定之政府機關、行政法人、社區或其
    他符合公益目的之機構或團體提供六十小時之義務勞務，此
    據本院調取臺灣士林地方法院檢察署九十九年度偵字第四一
    六一號偵查卷核閱無訛，堪認屬實。
  (二)受處分人雖辯稱：伊並無肇事逃逸之違規行為云云，然證人
    楊勝豊於偵查中結證：「當時被告（即受處分人）是先撞到
    我弟弟楊勝福的車子，楊勝福跌倒，我的車子跟楊勝福的車
    子相距不遠，我煞車煞不住，我撞到甲○○車子的右後方的
    後輪那邊。」、「他（指受處分人）有停一下，停在轉彎處
    ，我爬起來叫被告，被告就開走，等紅燈的人有記他的車號
    ，還有人追過去，抄他的車號。」等語（見同上偵查卷第五
    十四頁）；證人楊勝福於偵查中證稱：「我經過是綠燈，被
    告（即受處分人）從我的左邊後輪撞過去，我就往前滑行。
    」、「他有在那邊停下來沒錯，但我已經跌倒了，叫他的時
    候，他又不理就開走了。」等語（見同上偵查卷第五十四頁
    ）明確；證人周思吟於警詢時亦證以：「我當時騎乘機車在
    新市一路停等紅燈，我看見淡金路上的內側車道（往三芝方
    向）有一部白色自小客車在路口中停等，該小客車要左轉進
    入新市一路，當時淡金路往臺北方向的號誌還是圓形綠燈，
    然後該白色小客車就起駛往新市一路的方向行駛，該小客車
    先與一部沿淡金路往臺北方向行駛的ＬＮ八—六九一號普重
    機車（中間車道）發生碰撞，然後又有一部行駛在外側車道
    的Ｎ三五—八五六號普重機車也跟著倒地，該肇事白色自小
    客車行駛到新市一路時有稍微停了一下，該自小客車駕駛沒
    有下車就依然往中山北路方向行駛離去，然後我記下該白色
    自小客車的車號（ＤＴ—二三五六）。」、「（雙方車輛的
    碰撞位置為何？）ＬＮ八—六九一號普重機車的前車頭與Ｄ
    Ｔ—二三五六號自小客車的右後車尾身附近發生碰撞，而Ｎ
    三五—八五六號普重機車是從白色小客車的前車頭倒地滑行
    。」等語綦詳（見同上偵查卷第十七頁至第十八頁），而證
    人楊勝福確因本件交通事故，受有左前臂挫傷、左膝挫傷之
    傷害，亦有馬偕醫院淡水分院診斷證明書附卷足憑（見同上
    偵查卷第二十頁），受處分人於偵查中又供承：「（你在撞
    到之前都沒有注意到他們（指楊勝豊、楊勝福）的車嗎？）
    我也在等綠燈，我看到沒有什麼車，我就慢慢轉過去，沒想
    到突然有一臺機車，應該是楊勝福的機車，從前面閃過去。
    」、「（你是不是有停在轉彎處一下然後再把車子開走？）
    是，我想說可能後面被什麼東西追撞，我想回家再看到底是
    怎麼回事。」、「（你那時候有想到有可能跟別人擦撞？）
    有想到，但是當時沒有想那麼多。」、「（你對於肇事逃逸
    的犯行你承認嗎？）承認。」等語（見同上偵查卷第五十四
    頁至第五十五頁），足見受處分人確有駕駛汽車肇事致人受
    傷而逃逸之違規行為無誤，是受處分人所辯，顯係卸責之詞
    ，要無可採。
  (三)按行政罰法第二十六條明訂一事不二罰原則，且應受行政罰
    之行為如經不起訴處分或為無罪、免訴、不受理、不付審理
    之裁判「確定」者，始得依違反行政法上義務規定裁處之，
    並未包括「緩起訴」處分在內，雖「緩起訴」處分之最終使
    被告免於刑事訴追之效果與「不起訴」處分之效果相同，參
    交通部九十五年七月十七日交路字第○九五○○○六九八六
    號函釋暨法務部行政罰法諮詢小組第一次會議紀錄結論，行
    政罰法第二十六條第二項解釋上本應包括緩起訴處分情形在
    內，惟依據行政罰法第二十六條第二項規定之立法意旨，亦
    必須待緩起訴處分實質確定時，被告才最終確定免於受刑事
    訴追，原處分機關始得為行政裁罰，亦即在緩起訴期間內即
    猶豫期間期滿前，該緩起訴處分仍有被撤銷之可能，此時原
    處分機關若依法為行政裁決，將使受處分人有同時遭受行政
    處罰及刑事訴追之危險，而顯與行政罰法第二十六條規定之
    立法意旨相違背。原處分裁決日期為九十九年三月三十日，
    上開緩起訴處分於同年四月二十八日確定，且緩起訴期間為
    一年六月，於一年六月後未經撤銷始終局發生等同不起訴處
    分之效力。是以，在上開緩起訴處分尚未實質確定前，原處
    分機關即依道路交通管理處罰條例第六十二條第三項之規定
    ，為本件罰鍰之處分，顯與前揭行政罰法第二十六條第二項
    規定有違，自應由本院就關於罰鍰處分之部分撤銷。
  (四)次按一行為同時觸犯刑事法律及違反行政法上義務規定者，
    依刑事法律處罰之。但其行為應處以其他種類行政罰或得沒
    入之物而未經法院宣告沒收者，亦得裁處之，行政罰法第二
    十六條第一項定有明文，究其立法目的，一行為同時觸犯刑
    事法律及違反行政法上義務規定時，由於刑罰與行政罰同屬
    對不法行為之制裁，而刑罰之懲罰作用較強，故依刑事法律
    處罰，即足資警惕時，實無一事二罰再處行政罰之必要，且
    刑事法律處罰，由法院依法定程序為之，較符合正當法律秩
    序，應優先適用，但罰鍰以外之沒入或其他種類行政罰，因
    兼具維護公共秩序之作用，為達行政目的，行政機關仍得併
    予裁處。再者，其他種類行政罰，係指違反行政法上之義務
    應受「裁罰性」之「不利處分」，依行政罰法第二條規定，
    包括剝奪或消滅資格、權利之吊銷證照處分，合先敘明。原
    處分關於吊銷駕駛執照一年部分，乃裁罰性之不利處分，為
    維護交通安全，加強救護，減少被害人之死傷，促使駕駛人
    於肇事後，能對被害人即時救護，故依行政罰法第二十六條
    第一項但書之規定，仍得裁處之，是原處分機關關於受處分
    人此部分之裁處，並無違誤。至受處分人辯稱：無駕駛執照
    對上班及回老家造成不便一節，縱屬非虛，仍不能執為免罰
    之理由。
五、綜上所述，受處分人於前述時、地駕駛汽車肇事致人受傷而
    逃逸之違規行為，洵堪認定。從而，原處分機關依道路交通
    管理處罰條例六十二條第三項之規定，裁處受處分人罰鍰六
    千元部分，有違行政罰法上一事不二罰原則，並非適法，自
    應由本院予以撤銷，改諭知不罰，以資適法；另原處分機關
    依道路交通管理處罰條例六十二條第四項之規定，裁處受處
    分人吊銷駕駛執照一年部分，於法並無違誤，受處分人此部
    分異議，為無理由，應予駁回。
據上論斷，應依道路交通管理處罰條例第八十七條第二項，道路
交通案件處理辦法第十九條、第二十條前段，裁定如主文。
中    華    民    國    99    年    5     月    12    日
                          臺灣士林地方法院交通法庭
                              法      官  孫萍萍
以上正本證明與原本無異。
如不服本裁定，應於送達後五日內，向本院提出抗告狀。
                              書  記  官  劉易柔
中    華    民    國    99    年    5     月    12    日

司法院資訊處製作；財團法人民間司法改革基金會備份。
